臺灣高等法院臺南分院民事判決
110年度上易字第128號
上  訴  人  張采潼  
法定代理人  張新燈  
訴訟代理人  林俐伶律師
被上訴人    葉喬琳即悅豪護理之家
訴訟代理人  徐肇謙律師
上列當事人間請求損害賠償事件，上訴人對於中華民國110年2月
26日臺灣臺南地方法院第一審判決（109年度訴字第955號）提起
上訴，本院於110年9月28日言詞辯論終結，判決如下：
    主    文
上訴駁回。
第二審訴訟費用由上訴人負擔。
    事實及理由
一、上訴人主張：伊於民國97年間因車禍致重度智能障礙，為受
    監護宣告之人，由伊父親為監護人，伊於107年10月間入住
    被上訴人機構，被上訴人機構之護理師未經家屬同意，於10
    8年4月17日至18日間及同月25日至27日間，共2度對伊實施
    置放鼻胃管之侵入性處置（下稱系爭處置），然依醫療法第
    64條第1項前段規定，應由醫師診察、說明並取得患者或法
    定代理人、親屬等關係人同意、簽具同意書始得施行。被上
    訴人機構未盡說明義務，亦未取得伊或伊家屬同意，且按伊
    當時狀況無吞嚥問題，並無置放鼻胃管之必要。系爭處置違
    反上開醫療法規定，造成伊身體上損害及精神上痛苦，爰請
    求被上訴人給付伊非財產上損害賠償新臺幣（下同）50萬元
    。又系爭處置致伊精神上受有相當大之痛苦，因而轉至嘉南
    療養院住院治療1個月，期間需專人照護，係由伊父親負責
    照顧，爰另請求看護費用，以每日2,400元計算，共計6萬元
    ，伊所受之損害合計為56萬元。爰依民法第184條第2項、第
    195條第1項、第193條第1項規定，請求被上訴人賠償上開金
    額；原判決為伊敗訴之判決，尚有未洽，爰提起上訴等語。
    上訴聲明：（一）原判決廢棄。（二）被上訴人應給付伊56
    萬元，及自起訴狀繕本送達翌日起至清償日止，按週年利率
    百分之5計算之利息。
二、被上訴人則以：系爭處置係按醫囑指示，授權伊得於上訴人
    身體出現緊急狀態時所為，系爭處置係因上訴人於該期間有
    拒絕進食及飲水之情形，血糖值低至危及生命之緊急情況，
    因可能導致上訴人意識喪失，伊乃依醫囑為系爭處置，合乎
    醫療法第64條第1項所稱之緊急情況，並無不法。又系爭處
    置並非氣管插管緊急置入行為，亦非如氣管切開術須行組織
    切開手術等破壞器官組織之行為，而係經上訴人鼻腔原有孔
    道，在未破壞任何身體組織之狀態下，進入胃部而達到進食
    之效果，上訴人並未受有任何身體上或精神上之損害，是上
    訴人主張伊應負損害賠償責任，並無理由等語，資為抗辯。
    答辯聲明：上訴駁回。
三、兩造不爭執事項：
 (一)上訴人因車禍導致重度智能障礙，經臺灣臺南地方法院裁
    定為受監護宣告之人，並選定其父張新燈為監護人。
 (二)上訴人輾轉於107年10月11日起轉入被上訴人機構，安置照
    護至108年5月1日，翌日即5月2日起轉入弘能家園安置，再
    於5月7日轉入衛生福利部嘉南療養院至5月31日離院，合計
    住院25日。
 (三)上訴人於被上訴人機構安置期間，曾於108年4月17日至18
    日及同年月25日至27日，由被上訴人機構之護理師曾珮瑩、
    葉喬琳置入鼻胃管，執行系爭處置。兩護理師均未考領專科
    護理師執照。被上訴人機構行系爭處置前，均未告知上訴人
    之法定代理人或家屬。
 (四)附於原審新調字卷第39至41、49至51頁、原審卷第63至73
    頁之LINE訊息紀錄截圖、原審卷第55至61頁之護理紀錄，均
    為真正。
四、上訴人主張系爭處置未取得其與家屬同意，且無為系爭處置
    之緊急情況，被上訴人逕為系爭處置，造成其身體及精神上
    損害，爰請求損害賠償，惟為被上訴人所否認，並以上情置
    辯；是上訴人主張被上訴人違反醫療法第64條第1項，依民
    法第184條第2 項、第195 條第1 項、第193 條第1 項之規
    定，請求損害賠償，有無理由？厥為本件應審究之爭點。爰
    分述如下：
(一)按醫療機構實施中央主管機關規定之侵入性檢查或治療，應
    向病人或其法定代理人、配偶、親屬或關係人說明，並經其
    同意，簽具同意書後，始得為之。但情況緊急者，不在此限
    ，醫療法第64條第1項定有明文。次按違反保護他人之法律
    ，致生損害於他人者，負賠償責任。不法侵害他人之身體或
    健康者，對於被害人因此喪失或減少勞動能力或增加生活上
    之需要時，應負損害賠償責任。不法侵害他人之身體，而情
    節重大者，被害人雖非財產上之損害，亦得請求賠償相當之
    金額，分別有民法第184條第2項、第193條第1項、第195條
    第1項可參。
(二)經查，上訴人因車禍導致重度智能障礙，於107年10月11日
    起轉入被上訴人機構，安置照護至108年5月1日，翌日即5月
    2日起轉入弘能家園安置，5月7日轉入衛生福利部嘉南療養
    院至5月31日離院，合計住院25日。上訴人於被上訴人機構
    安置期間，曾於108年4月17日至18日及同年月25日至27日，
    由被上訴人機構之護理師曾珮瑩、葉喬琳置入鼻胃管，執行
    系爭處置。執行系爭處置前，均未告知上訴人之法定代理人
    或家屬等情，為兩造所不爭執（不爭執事項㈠㈡㈢）。
(三)被上訴人不爭執於執行系爭處置前，未告知上訴人之法定代
    理人或家屬，取得渠等同意，並簽具同意書，已如前述，惟
    被上訴人所為系爭處置是否符合醫療法第64條第1項但書之
    情況緊急？查上訴人於被上訴人機構照護期間，因經常性情
    緒躁動，而有攻擊工作人員或其他住民、破壞物品等行為，
    且自108年1月間起即出現拒絕進食及服藥之情形，業經被上
    訴人機構人員於同年2月3日告知上訴人之姊姊等情，有護理
    紀錄單可參（原審訴字卷第57、58頁）。嗣上訴人就醫後，
    醫師於診治後指示「on NG prn」醫囑，即被上訴人機構於
    必要時得對上訴人置入鼻胃管灌食，有醫師診視紀錄黏貼單
    可參（原審訴字卷第89頁）。嗣上訴人於同年4月16日至17
    日仍拒絕進食及喝水，精神逐漸不佳、虛弱，經被上訴人機
    構人員餵食糖水，上訴人亦吐出而不願喝下，持續至同年月
    17日17時56分已拒食2日，血糖測量值為65mg/dl，身體虛弱
    無力、精神不佳、意識混淆，被上訴人機構護理人員乃依前
    揭醫囑，為上訴人置入鼻胃管協助灌食牛奶，之後持續觀察
    其血糖及體力，並鼓勵進食，至同年月18日15時，上訴人精
    神狀況恢復，並表示願意自行進食後，予以移除鼻胃管。上
    訴人於同月25日又拒絕進食及喝水，經被上訴人機構人員勸
    食無效，且上訴人試圖攻擊工作人員，持續至同日17時10分
    ，測量血糖值為68mg/dl，被上訴人機構護理人員再依醫囑
    為上訴人置入鼻胃管灌食牛奶，至同年月27日5時8分，上訴
    人願意配合進食及服藥，即予移除鼻胃管等情，有護理紀錄
    單可參（原審訴字卷第59至60頁）。足見，因上訴人拒絕進
    食及喝水，被上訴人基於醫囑所為之系爭處置，係保護上訴
    人身體健康所為必要之緊急處置，尚難認為被上訴人所為系
    爭處置有違反醫療法第64條第1項而構成民法第184條第2項
    規定之侵權行為。上訴人雖主張其血糖測量值為65mg/dl，
    屬正常值，且意識清楚，無為系爭處置之必要云云，並提出
    三軍總醫院護理指導資訊為證（原審卷第75頁）。惟判斷有
    無緊急處置之必要，非單以血糖測量值為惟一因素，衡諸醫
    師於診治時亦已指示必要時得施以鼻胃管灌食，可見依醫師
    之診斷，鼻胃管灌食有其必要性，而上訴人拒絕進食及喝水
    已2日，上訴人身體虛弱無力、精神不佳、意識混淆，應有
    為系爭處置之緊急性及必要性，否則將危及上訴人身體健康
    ，上訴人主張血糖測量值為65mg/dl，仍屬正常，無須為系
    爭處置云云，尚非可採。
(四)另查上訴人雖主張被上訴人所為系爭處置不法侵害其身體，
    且情節重大，而請求非財產上之損害50萬元，並請求看護費
    用共計6萬元云云。惟系爭處置究竟如何侵害上訴人之身體
    ，上訴人受有何種身體傷害，上訴人並未舉證以實其說，上
    訴人請求身體受侵害之非財產上損害賠償50萬元，自屬無據
    。又上訴人既未舉證證明其身體受有傷害，且亦未舉證證明
    有看護之必要性，其請求看護費用6萬元，同屬無據。
五、從而，上訴人依民法第184條第2項、第193條第1項、第195
    條第1項規定，請求被上訴人賠償56萬元，及自起訴狀繕本
    送達翌日起至清償日止，按週年利率百分之5計算之利息，
    為無理由，應予駁回。原審為上訴人敗訴之判決，並駁回其
    假執行之聲請，並無不合，應予維持。上訴意旨指摘原判決
    不當，求予廢棄改判，為無理由，應駁回其上訴。
六、本件事證已臻明確，兩造其餘攻擊、防禦方法及舉證，核與
    判決之結果不生影響，爰不一一論述，併此敘明。
七、據上論結，本件上訴為無理由，依民事訴訟法第449條第1項
    、第78條，判決如主文。
中　　華　　民　　國　　110 　年　　10　　月　　19　　日
                  民事第四庭    審判長法  官  翁金緞

                                      法  官  洪挺梧

                                      法  官  黃義成
上為正本係照原本作成。
不得上訴。
中　　華　　民　　國　　110 　年　　10　　月　　19　　日
                                      
　　　　　　　　　　　　　　　　　　　書記官  翁倩玉